ACORDAO-COMPLETO-2542581

ACÓRDÃO 1663/2022 ATA 28/2022 - PLENÁRIO

VISTOS, relatados e discutidos estes autos que tratam de solicitação do Congresso Nacional por meio da qual o Senhor Senador José Antônio Machado Reguffe, presidente da Comissão de Transparência, Governança, Fiscalização e Controle e Defesa do Consumidor do Senado Federal encaminhou a Proposta de Fiscalização e Controle 1/2019, de autoria da Senhora Senadora Leila Barros.
ACORDAM os Ministros do Tribunal de Contas da União, reunidos em sessão do Plenário, ante as razões expostas pelo Relator, em:
9.1. conhecer da presente solicitação, por preenchidos os requisitos de admissibilidade previstos nos artigos 38, inciso I, da Lei 8.443/1992 e 232, inciso III, do Regimento Interno do TCU;
9.2. informar ao Senhor Senador Presidente da Comissão de Transparência, Governança, Fiscalização e Controle e Defesa do Consumidor do Senado Federal e à Senhora Senadora Leila Barros que, em relação à análise requerida na presente solicitação, este Tribunal:
9.2.1. no âmbito do processo TC Processo 008.538/2022-0, da relatoria do E. Ministro Walton Alencar Rodrigues, realizará auditoria operacional na estrutura de governança do Ministério da Educação e do Fundo Nacional de Desenvolvimento da Educação, com foco nas transferências federais a estados e municípios; 
9.2.2. no âmbito do processo TC Processo 005.260/2022-1, da relatoria do E. Ministro Walton Alencar Rodrigues, foi realizada inspeção para a exame de irregularidades relacionadas à interferência indevida de agentes privados na liberação de recursos públicos na área da educação, cujo relatório está em fase de conclusão; 
9.2.3. no âmbito da representação tratada no processo TC Processo 009.197/2019-2, da relatoria do E. Ministro-Substituto André Luís de Carvalho, e do levantamento de que cuida o processo TC Processo 019.199/2021-0, da relatoria do E. Ministro Augusto Nardes, já desenvolveu recentes ações de controle sobre a sistemática orçamentária envolvida no relacionamento do Ministério da Educação com as instituições federais de ensino superior, incluindo a análise comparativa de aspectos atinentes à razoabilidade e à adequação dos critérios adotados para orientar as decisões daquele Ministério de contingenciar recursos das referidas entidades;
9.2.3.1. ao analisar os resultados das referidas ações de controle, por intermédio do Acórdão 420/2020-TCU-Plenário, da relatoria do Ministro-Substituto André Luís de Carvalho, e do despacho constante da peça 22 do processo TC Processo 019.199/2021-0, da relatoria do Ministro Augusto Nardes, não identificou vícios específicos na atuação do Ministério da Educação relacionados com a imposição de contingenciamentos orçamentários dirigidos às instituições federais de ensino superior;
9.3. encaminhar ao solicitante cópias do Acórdão 420/2020-TCU-Plenário, da relatoria do Ministro-Substituto André Luís de Carvalho, bem como das peças 19, 20, 21, 38, 39, 40, 41 e 42 do processo TC Processo 009.197/2019-2 e 19, 20, 21 e 22 do processo TC Processo 019.199/2021-0;
9.4. informar aos relatores dos processos TC Processo 009.197/2019-2 e TC Processo 019.199/2021-0 que os mencionados processos são conexos a esta solicitação e solicitar cópia das peças enumeradas no item 9.3 acima, que contêm informações necessárias ao atendimento desta solicitação, nos termos do art. 13, da Resolução - TCU 215/2008;
9.5. estender, por força do art. 14, inciso III, da Resolução - TCU 215/2008, os atributos definidos no art. 5º dessa resolução aos processos TC Processo 008.538/2022-0 e TC Processo 005.260/2022-1, em razão da reconhecida conexão dos respectivos objetos com o da presente solicitação;
9.6. juntar cópia da decisão que vier a ser adotada pelo Tribunal aos processos enumerados no item 9.2 deste Acórdão;
9.7. informar ao Senhor Senador Presidente da Comissão de Transparência, Governança, Fiscalização e Controle e Defesa do Consumidor do Senado Federal e à Senhora Senadora Leila Barros acerca da presente deliberação, conforme minuta de aviso inserida no módulo "Comunicações" do e-TCU, comunicando-lhes que, tão logo sejam concluídos os trabalhos de fiscalização em andamento, ser-lhes-á dado conhecimento dos resultados e das medidas adotadas por este Tribunal;
9.8. nos termos do art. 6º, I, da Resolução-TCU 215/2008, manter o presente processo aberto até o atendimento integral do pedido.

Solicitação do Congresso Nacional em que se requer a realização de auditoria na área de Planejamento e Orçamento do Ministério da Educação e do Fundo Nacional de Desenvolvimento da Educação - FNDE.

Fundo Nacional de Desenvolvimento da Educação; Ministério da Educação.

3. Interessados/Responsáveis: não há.

13.1. Ministros presentes: Ana Arraes (Presidente), Walton Alencar Rodrigues (Relator), Augusto Nardes, Aroldo Cedraz, Bruno Dantas, Vital do Rêgo e Jorge Oliveira.
13.2. Ministro-Substituto convocado: Augusto Sherman Cavalcanti.
13.3. Ministros-Substitutos presentes: Marcos Bemquerer Costa e André Luís de Carvalho.

WALTON ALENCAR RODRIGUES

Adoto, como relatório, a instrução da SecexEducação (peças 8-10) :
INTRODUÇÃO
	Trata-se do Ofício 3/2022-CTFC, de 26/4/2022 (peça 2, p. 1) , por intermédio do qual o Exmo. Sr. Senador José Antônio Machado Reguffe, presidente da Comissão de Transparência, Governança, Fiscalização e Controle e Defesa do Consumidor do Senado Federal encaminhou a Proposta de Fiscalização e Controle 1/2019, de autoria da Exma. Sra. Senadora Leila Barros (peça 2, p. 2-4) , com parecer do Exmo. Sr. Senador Rodrigo Cunha aprovado pela referida Comissão em 5/4/2022 (peça 2, p. 5-9) .
2.	Por intermédio do documento, solicita-se que este Tribunal realize auditoria no Ministério da Educação (MEC) e no Fundo Nacional de Desenvolvimento da Educação (FNDE) para avaliar, em ambos, os mecanismos de governança orçamentária, com a finalidade de verificar os procedimentos, critérios e mecanismos de responsabilização sobre as decisões que envolvem a programação financeira e a limitação de empenho de recursos a serem repassados:
	a) pelo MEC, às instituições públicas federais de ensino superior, com ênfase no disposto no art. 207 da Constituição Federal;
	b) pelo FNDE, aos entes subnacionais e a instituições não governamentais de educação.
EXAME DE ADMISSIBILIDADE
3.	Os arts. 4º, inciso I, alínea "b", da Resolução - TCU 215/2008 e 232, inciso III, do Regimento Interno do TCU conferem legitimidade aos presidentes de comissões parlamentares, quando por elas aprovadas, para solicitar a realização de auditorias ao Tribunal de Contas da União.
4.	Assim, legítima a autoridade solicitante, cabe o conhecimento do expediente como solicitação do Congresso Nacional.
EXAME TÉCNICO
5.	Inicialmente, destaca-se que se apresentou como principal fundamento da proposta de fiscalização a constatação de que, no ano de 2019, o Governo Federal anunciou que pretendia cortar 30% das despesas de custeio de três universidades específicas (UnB, UFF e UFBA) , sob a alegação do então Ministro da Educação de que as universidades estavam realizando "balburdia"[endnoteRef:2].  [2:  https://educacao.estadao.com.br/noticias/geral, mec-cortara-verba-de-universidade-porbalburdia-e-ja-mira-unb-uff-e-ufba,70002809579 https://g1.globo.com/df/distritofederal/noticia/2019/04/30/unb-tem-r-38-milhoes-bloqueados-mec-fala-em-corte-de-verbapor-balburdia-entenda.ghtml ) ] 
6.	Conforme aduzido pela senadora, após a repercussão negativa da notícia, o MEC teria informado que o corte seria direcionado a todas as instituições de ensino superior federais (e não a universidades específicas) . Ainda assim, no ver da solicitante, o percentual adotado (30%) não estaria em linha com o ajuste da programação financeira operado pelo Decreto 9.741/2019, que teria estabelecido patamar de 21%.
7.	Cogitando a possibilidade de a aventada falta de critérios para a programação financeira e para a limitação de empenhos das universidades federais também se verificar em relacionamentos do MEC (mais precisamente do FNDE) com outros órgãos e entidades (notadamente entes subnacionais e instituições não governamentais de educação) , a senadora ampliou a solicitação para que alcançasse igualmente esses relacionamentos do FNDE.
8.	Verifica-se, portanto, que a solicitação tem dois eixos, ambos atinentes à aferição de critérios de programação financeira e de limitação de empenhos adotados pelo MEC (em relação a instituições públicas federais de ensino superior) e pelo FNDE (em relação a entes subnacionais e outras entidades privadas ligadas à educação) .
9.	Neste último ponto, julga-se que a demanda pode ser suficientemente atendida pelo TCU no âmbito da auditoria operacional de que trata o TC Processo 008.538/2022-0 (Ministro Walton Alencar Rodrigues) , que visa analisar a estrutura de governança do MEC e do FNDE, com foco nas transferências de recursos federais a estados e municípios. A fiscalização ainda não foi iniciada. 
10.	Logo, neste ponto, se propõe comunicar ao solicitante que este aspecto da SCN será tratado no referido processo, bem como estender os atributos desta SCN àqueles autos, em conformidade com a regra do art. 14, inciso III, da Resolução - TCU 215/2008 c/c art. 5º da mesma norma.
11.	Além disso, se propõe a juntada àquele processo de cópia desta instrução, bem como do acórdão que a analisar, acompanhado dos correspondentes relatório e voto. 
12.	Quanto ao relacionamento do MEC com as instituições federais de ensino superior, considera-se que este Tribunal já realizou ações de controle recentes que abordaram com suficiência as questões levantadas nesta solicitação do Congresso Nacional.
13.	De início, destaca-se que a mesma questão de fundo ensejadora desta SCN, acerca de consecutivas reduções orçamentárias experimentadas pelas Ifes, foi objeto de pronunciamento da Procuradora-Geral do Ministério Público junto ao TCU (MP/TCU) , Doutora Cristina Machado da Costa e Silva, realizado na sessão Plenária do TCU de 19/5/2021.
14.	Na ocasião, foi sugerida a realização de auditoria operacional no Sistema Federal de Educação Superior, a ser executada em duas etapas. A primeira para examinar aspectos relacionados à redução do orçamento destinado à educação superior, e a outra, com o devido aprofundamento, para analisar aspectos relacionados à governança. A sugestão foi acolhida pelo Ministro Augusto Nardes, relator da matéria, e aprovada pelo Colegiado.
15.	Por consequência, no âmbito do TC Processo 019.199/2021-0, da relatoria do Ministro Augusto Nardes, esta unidade técnica realizou levantamento, com relatório produzido em 26/11/2021 e analisado pelo relator em 7/4/2022, cujo objeto da fiscalização era conhecer, coletar e sistematizar informações acerca do planejamento e da gestão orçamentária das Instituições Federais de Ensino Superior (Ifes) vinculadas ao Ministério da Educação, de modo a subsidiar a realização de trabalhos para o aperfeiçoamento da governança orçamentária das entidades, bem como a eficiência e efetividade das instituições para alcance dos seus objetivos, através das seguintes questões de auditoria:
i) como está estruturado o processo de elaboração dos orçamentos anuais das Ifes a partir da entrada em vigor da Emenda Constitucional 95/2016 (teto de gastos) até 2021? 
ii) como se comportou a série histórica da dotação autorizada na LOA e a execução das despesas (despesa paga + restos a pagar) das Ifes no período de 2011 a 2021? 
iii) quais as implicações da promulgação da Emenda Constitucional 95/2016 no financiamento da educação superior pública federal entre os anos de 2017 e 2021? 
iv) qual o nível de prioridade dado pelo Poder Executivo Federal na alocação de recursos para a execução de despesas primárias discricionárias do orçamento da União em favor das Ifes no período de 2017 a 2021? 
v) as instâncias de governança do MEC e das Ifes estão atuando no sentido de mitigar os efeitos da redução orçamentária experimentada pelas instituições de ensino superior recentemente?
16.	Como resultado da fiscalização, constatou-se que (relatório de peça 19 do TC Processo 019.199/2021-0) :
 (...) as universidades e os institutos federais têm pouca ingerência no processo de formulação de seus orçamentos anuais, pois o regramento atualmente vigente estabelece um método Top-down de orçamentação em que o Ministério da Economia fixa o referencial monetário das dotações orçamentárias do MEC e este os distribui para suas diversas unidades orçamentárias sem que necessariamente haja amplo e transparente diálogo sobre a alocação dos recursos; o aprimoramento da governança orçamentária das Ifes depende, em grande parte, da observância de boas práticas de governança orçamentária no âmbito do Congresso Nacional; a educação superior e a educação profissional, científica e tecnológica não foram tratadas como prioridades estratégicas pelo governo federal de 2017 a 2021; os recursos alocados no orçamento da União para o ensino superior e profissional e técnico vêm sendo reduzidos desde a entrada em vigor da EC 95/2016; os bloqueios e contingenciamentos orçamentários causam um fluxo financeiro irregular na execução das despesas das Ifes, podendo prejudicar o regular funcionamento dessas unidades; pela sistemática da EC 95/2016, eventual ampliação de receitas próprias, ou o recebimento de doações financeiras por parte das Ifes devem ser compensadas com correspondente diminuição de outras dotações; e há oportunidades de melhorias para o aprimoramento da governança do MEC e das Ifes.
17.	Ao analisar os resultados do levantamento, o relator, levando em conta as discussões realizadas pelos ministros presentes no Plenário e o pronunciamento do Ministério Público junto ao TCU, concluiu que as dificuldades orçamentárias das universidades federais e dos institutos federais de ensino relatadas na citada ação de controle não estariam restritas àquelas entidades e que seria necessário, por essa razão, avaliar não apenas a eventual escassez de recursos derivada da sistemática orçamentária vigente, mas também a forma como eles são utilizados, com foco em aspectos como eficiência, eficácia e efetividade da utilização do orçamento público por parte das Ifes  (despacho constante da peça 22 do TC Processo 019.199/2021-0) . 
18.	Em face dessa conclusão, no mesmo despacho, o relator determinou a restituição dos autos a esta unidade técnica para que fosse complementado o levantamento na segunda etapa dos trabalhos, desta feita abrangendo os referidos aspectos operacionais da atuação daquelas entidades. Essa segunda etapa está em andamento no âmbito do processo TC Processo 009.177/2022-1, cujo objetivo é avaliar o desempenho operacional e os resultados alcançados pelas universidades federais no período de 2014 a 2021. Prevê-se o julgamento dessa auditoria para o 2º semestre de 2022.
19.	Por esse motivo, propõe-se que sejam encaminhadas cópias do referido relatório de levantamento (peça 19 do TC Processo 019.199/2021-0) e do supracitado despacho do Ministro Augusto Nardes ao solicitante (peça 22 do TC Processo 019.199/2021-0) . 
20.	Não se propõem, por outro lado, que sejam estendidos ao processo TC Processo 009.177/2022-1 ( que cuida do levantamento acerca do desempenho operacional das Ifes) os mesmos atributos aplicáveis a solicitações do Congresso Nacional, nos moldes estabelecidos pelo art. 14, inciso III, da Resolução - TCU 215/2008 c/c art. 5º da mesma norma, a despeito da constatação de que o referido processo de levantamento continuará aberto até a análise de mérito do Tribunal acerca dos novos exames a serem realizados por esta unidade técnica. Tampouco se propõe a remessa de cópia de suas peças ou das decisões decorrentes da análise daquele processo ao solicitante.
21.	Tal opção se justifica porque as análises adicionais requeridas pelo relator daquele processo, atinentes ao desempenho operacional das Ifes, não guardam relação com a irregularidade aventada pelo solicitante desta SCN, que diz respeito à possível ausência e/ou insuficiência de critérios para o contingenciamento de recursos daquelas instituições por parte do MEC. Veja-se que: i) nestes autos, o que se busca averiguar é a regularidade da atuação do Ministério da Educação; ii) por outro lado, nas análises adicionais requeridas no levantamento, pretende-se avaliar a atuação das próprios Ifes no campo de suas gestões.
22.	Noutra oportunidade, o Tribunal averiguou, em representação específica tratada no TC Processo 009.197/2019-2, da relatoria do Ministro-Substituto André Luís de Carvalho, possíveis irregularidades relacionadas com o corte/bloqueio/contingenciamento de recursos previstos para o custeio de despesas discricionárias de instituições federais de ensino.
23.	Naqueles autos, apesar de conhecer da representação, de autoria de alguns senadores e deputados federais, o Tribunal, no mérito, a reputou improcedente, por intermédio do Acórdão 420/2020-TCU-Plenário, da relatoria do Ministro-Substituto André Luís de Carvalho, em linha com os pareceres emitidos por esta unidade técnica e pela Secretaria de Macroavaliação Governamental (Semag) e com o pronunciamento do MP/TCU.
24.	O principal fundamento da decisão do Tribunal pela improcedência da representação se consubstanciou na constatação de que, conforme pareceres das duas unidades técnicas citadas, cujas conclusões foram corroboradas pelo MP/TCU, não se observou tratamento diferenciado do MEC em relação às universidades federais que, em tese, teriam sido alvos de contingenciamentos desproporcionais de seus recursos, em patamares e condições dissonantes dos aplicados ao restante dos órgãos e entidades da administração pública federal.
25.	No citado Acórdão 420/2020-TCU-Plenário o Tribunal expediu a seguinte recomendação ao Ministério da Educação:
 (iv) recomendar, nos termos do art. 250, III, do RITCU, que, diante do eventual contingenciamento ou da futura liberação desse contingenciamento de valores entre os seus programas e entidades vinculadas, o Ministério da Educação elabore os prévios estudos e adote a adequada estratégia de comunicação com a divulgação de notas técnicas tendente a explicitar, de forma clara, as motivações e os critérios para a tomada de decisão, garantindo a desejável previsibilidade e o tempestivo planejamento das ações necessárias para os recursos públicos serem melhor administrados com a máxima eficiência e a minimização dos eventuais óbices inerentes às situações de dificuldades fiscais; e
26.	Atualmente, o processo TC Processo 009.197/2019-2 está aguardando monitoramento das providências adotadas pelo MEC em relação à recomendação expedida. 
27.	Veja-se que o fundamento desta SCN é o mesmo da representação em que este Tribunal reputou infundadas as notícias de tratamento orçamentário-financeiro diferenciado por parte do MEC, em prejuízo das instituições federais de ensino superior.
28.	Logo, a eventual realização da auditoria requerida, nos moldes delimitados pela solicitante, tende a propiciar o exame dos mesmos fatos cujo mérito já foi objeto de avaliação recente deste Tribunal.
29.	Por conseguinte, propõe-se informar à comissão solicitante que o assunto já foi tratado no TC Processo 009.197/2019-2, bem como remeter cópias do Acórdão 420/2020-TCU-Plenário, da relatoria do Ministro-Substituto André Luís de Carvalho, bem como de suas peças 19, 20, 21, 38, 39, 40, 41, 42.
30.	Em tempo, destaca-se que não se olvida que, ao apresentar a solicitação posteriormente aprovada pelo colegiado próprio, a Exma. Sra. Senadora Leila Barros requereu que, como resultado da fiscalização proposta, este Tribunal fornecesse respostas a quesitos específicos, quais sejam:
Após a conclusão dos trabalhos, solicitamos à egrégia Corte de Contas que informe, no mínimo:
a) A forma de distribuição dos recursos;
b) A existência de critérios para distribuição isonômica de recursos (número de alunos, mérito acadêmico etc.) ;
c) Os mecanismos de governança para tomada e execução das decisões;
d) Os critérios de responsabilização e identificação claros das autoridades que tomam as decisões de natureza orçamentária; e
e) Se há possibilidades de melhoria na legislação de controle de distribuição dos recursos com a finalidade de garantir a melhoria da educação brasileira.
31.	A despeito de os processos já citados - que cuidaram da suposta irregularidade da atuação do MEC - não visarem responder precisamente àqueles quesitos, entende-se que os específicos questionamentos da parlamentar foram apresentados no pressuposto de uma atuação irregular daquele Ministério, hipótese esta que restou afastada pelas apurações deste Tribunal.
32.	Além disso, o relatório de levantamento e os demais pronunciamentos técnicos cujas cópias se propõem remeter em resposta a esta SCN já contêm importantes elementos para que a comissão demandante conheça em pormenores a sistemática orçamentária (de elaboração e de execução) que caracteriza o relacionamento das Ifes com o Ministério da Educação. 
CONCLUSÃO
33.	De acordo com o exposto, propomos ao Tribunal que conheça da solicitação do Congresso Nacional, por estarem preenchidos os requisitos de admissibilidade. 
34.	Quanto à fiscalização requerida, deve-se informar ao solicitante que este Tribunal:
a) no âmbito do processo TC Processo 008.538/2022-0, da relatoria do Ministro Walton Alencar Rodrigues, realizará auditoria operacional na estrutura de governança do Ministério da Educação e do Fundo Nacional de Desenvolvimento da Educação, com foco nas transferências federais a estados e municípios; 
b) no âmbito da representação tratada no processo TC 009.197/2019, da relatoria do Ministro-Substituto André Luís de Carvalho, e do levantamento de que cuida o processo TC Processo 019.199/2021-0, da relatoria do Ministro Augusto Nardes, este Tribunal desenvolveu recentes ações de controle sobre a sistemática orçamentária envolvida no relacionamento do Ministério da Educação com as instituições federais de ensino superior, incluindo a análise de aspectos atinentes à razoabilidade e à adequação dos critérios adotados para orientar as decisões daquele Ministério de contingenciar recursos das referidas entidades; 
c) ao analisar os resultados das referidas ações de controle, por intermédio do Acórdão 420/2020-TCU-Plenário, da relatoria do Ministro-Substituto André Luís de Carvalho, e do despacho constante da peça 22 do processo TC Processo 019.199/2021-0, da relatoria do Ministro Augusto Nardes, não identificou vícios específicos na atuação do Ministério da Educação relacionados com a imposição de contingenciamentos orçamentários dirigidos às instituições federais de ensino superior; 
35.	Adicionalmente, se propõe remeter cópias ao solicitante do Acórdão 420/2020-TCU-Plenário, da relatoria do Ministro-Substituto André Luís de Carvalho, bem como das peças 19, 20, 21, 38, 39, 40, 41 e 42 do processo TC Processo 009.197/2019-2 e 19, 20, 21 e 22 do processo TC Processo 019.199/2021-0.  
36. 	Com relação ao processo TC Processo 008.538/2022-0, ainda em tramitação nesta Corte, deve-se informar ao relator daqueles autos acerca da existência desta solicitação e requisitar o encaminhamento de cópia do acórdão, relatório e voto respectivos, em conformidade com o parágrafo único do art. 13 da Resolução - TCU 215/2008. Deve-se, ainda, estender, por força do art. 14, inciso III, da Resolução - TCU 215/2008, os atributos definidos no art. 5º daquela resolução ao mencionado processo, o que constará da proposta de encaminhamento.
37.	No que diz respeito aos processos TC Processo 009.197/2019-2 e TC Processo 019.199/2021-0, já apreciados, deve-se informar aos relatores acerca da existência da presente SCN, bem como requisitar a disponibilização de cópia das peças necessárias ao atendimento desta solicitação, nos termos do art. 13 da Resolução - TCU 215/2008.
 PROPOSTA DE ENCAMINHAMENTO
38.	Diante do exposto, submete-se a presente solicitação do Congresso Nacional, formulada por intermédio do Ofício 3/2022, de 26/4/2022 (peça 2, p. 1) , pelo presidente do presidente da Comissão de Transparência, Governança, Fiscalização e Controle e Defesa do Consumidor do Senado Federal, com base na Proposta de Fiscalização 1/2019, de autoria da Senadora Leila Barros (peça 1, p. 2-4) , sugerindo encaminhar o presente processo ao gabinete do relator, Ministro Walton Alencar Rodrigues, com proposta de:
 a) conhecer da presente solicitação, por estarem preenchidos os requisitos de admissibilidade previstos nos artigos 38, inciso I, da Lei 8.443/1992, 232, inciso III, do Regimento Interno do TCU e 4º, inciso I, alínea "b", da Resolução - TCU 215/2008; 
b) informar ao Exmo. Sr. Senador José Antônio Machado Reguffe, presidente da Comissão de Transparência, Governança, Fiscalização e Controle e Defesa do Consumidor do Senado Federal que, em relação ao objeto da auditoria requerida por intermédio da supracitada solicitação do Congresso Nacional, este Tribunal:
b.1) no âmbito do processo TC Processo 008.538/2022-0, da relatoria do Ministro Walton Alencar Rodrigues, realizará auditoria operacional na estrutura de governança do Ministério da Educação e do Fundo Nacional de Desenvolvimento da Educação, com foco nas transferências federais a estados e municípios; 
b.2)  no âmbito da representação tratada no processo TC Processo 009.197/2019-2, da relatoria do Ministro-Substituto André Luís de Carvalho, e do levantamento de que cuida o processo TC Processo 019.199/2021-0, da relatoria do Ministro Augusto Nardes, já desenvolveu recentes ações de controle sobre a sistemática orçamentária envolvida no relacionamento do Ministério da Educação com as instituições federais de ensino superior, incluindo a análise comparativa de aspectos atinentes à razoabilidade e à adequação dos critérios adotados para orientar as decisões daquele Ministério de contingenciar recursos das referidas entidades;
b.3) ao analisar os resultados das referidas ações de controle, por intermédio do Acórdão 420/2020-TCU-Plenário, da relatoria do Ministro-Substituto André Luís de Carvalho, e do despacho constante da peça 22 do processo TC Processo 019.199/2021-0, da relatoria do Ministro Augusto Nardes, não identificou vícios específicos na atuação do Ministério da Educação relacionados com a imposição de contingenciamentos orçamentários dirigidos às instituições federais de ensino superior;
c) encaminhar ao solicitante cópias do Acórdão 420/2020-TCU-Plenário, da relatoria do Ministro-Substituto André Luís de Carvalho, bem como das peças 19, 20, 21, 38, 39, 40, 41 e 42 do processo TC Processo 009.197/2019-2 e 19, 20, 21 e 22 do processo TC Processo 019.199/2021-0;
d) informar aos relatores dos processos TC Processo 009.197/2019-2 e TC Processo 019.199/2021-0 que os mencionados processos são conexos a esta solicitação e solicitar cópia das peças enumeradas no item "c" acima, que contêm as informações necessárias ao atendimento desta solicitação, nos termos do art. 13, da Resolução - TCU 215/2008;
e) informar ao relator do TC Processo 008.538/2022-0 que o mencionado processo é conexo a este, sendo, por isso, necessário, quando do julgamento do mérito, o encaminhamento ao relator desta solicitação de cópia do acórdão proferido, do relatório e do voto que o fundamentaram e das peças processuais consideradas necessárias ao atendimento da solicitação objeto deste processo;
f) estender, por força do art. 14, inciso III, da Resolução - TCU 215/2008, os atributos definidos no art. 5º daquela resolução ao processo TC Processo 008.538/2022-0, uma vez reconhecida conexão dos respectivos objetos com o da presente solicitação;
g) juntar cópia da deliberação que vier a ser adotada neste processo ao TC Processo 008.538/2022-0, ao TC Processo 009.197/2019-2 e ao TC Processo 019.199/2021-0, conforme determina o art. 14, inciso V, da Resolução - TCU 215/2008;
h) informar da decisão que vier a ser adotada, e que atende parcialmente à solicitação apresentada, à Senadora Leila Barros, nos termos da minuta de aviso inserida no módulo "Comunicações" do e-TCU;
i) sobrestar a apreciação do presente processo até que sejam encaminhadas as informações relativas ao processo conexo TC Processo 008.538/2022-0, necessárias ao integral cumprimento do solicitado, com fundamento no art. 47 da Resolução - TCU 259/2014.

não há

Não atuou.

SOLICITAÇÃO DO CONGRESSO NACIONAL. REALIZAÇÃO DE FISCALIZAÇÃO NO MINISTÉRIO DA EDUCAÇÃO (MEC) E NO FUNDO NACIONAL DE DESENVOLVIMENTO DA EDUCAÇÃO (FNDE). AVALIAR MECANISMOS DE GOVERNANÇA ORÇAMENTÁRIA. LIMITAÇÃO DE EMPENHOS. MATÉRIAS QUE JÁ SÃO TRATADAS EM OUTROS PROCESSOS NO ÂMBITO DO TCU. ENCAMINHAMENTO DE INFORMAÇÕES AO SOLICITANTE.

SOLICITAÇÃO DO CONGRESSO NACIONAL (SCN)

Secretaria de Controle Externo da Educação, da Cultura e do Desporto (SecexEduc).

Trata-se de Solicitação do Congresso Nacional, enviada ao TCU por meio do Ofício 3/2022-CTFC, de 26/4/2022 (peça 2, p. 1) , no qual o Senhor Senador José Antônio Machado Reguffe, presidente da Comissão de Transparência, Governança, Fiscalização e Controle e Defesa do Consumidor do Senado Federal (CTFC) , encaminhou a Proposta de Fiscalização e Controle 1/2019, de autoria da Senhora Senadora Leila Barros (peça 2, p. 2-4) .
A referida Proposta de Fiscalização solicita ao TCU a realização de auditoria no Ministério da Educação (MEC) e no Fundo Nacional de Desenvolvimento da Educação (FNDE) para avaliar, em ambos, os mecanismos de governança orçamentária, com a finalidade de verificar os procedimentos, critérios e mecanismos de responsabilização sobre as decisões que envolvem a programação financeira e a limitação de empenho de recursos a serem repassados: i) pelo MEC, às instituições públicas federais de ensino superior, com ênfase no disposto no art. 207 da Constituição Federal; e ii) pelo FNDE, aos entes subnacionais e a instituições não governamentais de educação.
A SecexEducação, ao analisar o tema, corretamente demonstrou que a questão relacionada ao repasse de recursos pelo MEC às instituições públicas federais de ensino superior já foi tratada em processo de Levantamento (TC Processo 019.199/2021-0, relator o E. Ministro Augusto Nardes) e de representação (TC Processo 009.197/2019-2, relator o E. Ministro-Substituto André Luís de Carvalho) .
Em relação ao repasse de recursos pelo FNDE aos entes subnacionais e a instituições não governamentais de educação, será realizada importante auditoria sobre a temática. Tal fiscalização se dará no bojo do processo TC Processo 008.538/2022-0, de minha relatoria, e será iniciada em breve.
Além desses processos, enumerados pela SecexEducação, convém mencionar a Representação TC Processo 005.260/2022-1, de minha relatoria, que também trata de irregularidades na gestão financeira, orçamentária e operacional do MEC e do FNDE, inclusive na gestão das transferências voluntárias, notadamente, quanto à existência de interferência indevida de agentes privados na liberação de recursos públicos na área da educação. Em tal processo foi realizada Inspeção para o exame das irregularidades suscitadas e a análise dela proveniente também deve ser informada ao solicitante. 
Assim, com esse último acréscimo, acolho a proposta da Unidade Técnica no sentido de informar ao Senhor Senador Presidente da CTFC e à Senhora Senadora Leila Barros acerca da existência dos processos acima mencionados, com o envio de cópia das peças relevantes, e comunicar-lhes que, no caso dos processos ainda em curso, tão logo as correspondentes análises sejam concluídas, o Tribunal lhes informará o teor das decisões adotadas.
Além disso, por força do art. 14, inciso III, da Resolução - TCU 215/2008, deve-se estender os atributos definidos no art. 5º dessa resolução ao TC Processo 008.538/2022-0 e ao TC Processo 005.260/2022-1.
Por fim, nos termos do art. 13 da Resolução - TCU 215/2008, deve-se informar aos relatores dos processos TC Processo 009.197/2019-2 e TC Processo 019.199/2021-0 que os mencionados processos são conexos a esta solicitação e solicitar cópia das peças 19, 20, 21, 38, 39, 40, 41 e 42 do processo TC Processo 009.197/2019-2 e 19, 20, 21 e 22 do processo TC Processo 019.199/2021-0, as quais contêm informações necessárias ao atendimento desta solicitação.
Ante o exposto, voto por que o Tribunal acolha a minuta de acórdão que ora submeto à apreciação do colegiado. 
TCU, Sala das Sessões, em 20 de julho de 2022.
WALTON ALENCAR RODRIGUES 
Relator